【裁判字號】    95,台上,1938
【裁判日期】    950831
【裁判案由】    返還履約保證金
【裁判全文】
最高法院民事判決            九十五年度台上字第一九三八號
    上  訴  人  甲○○
                        樓
    訴訟代理人  張靜怡律師
    被 上訴 人  宜蘭縣羅東鎮公所
    法定代理人  乙○○
    訴訟代理人  林世超律師
上列當事人間請求返還履約保證金事件，上訴人對於中華民國九
十四年六月二十一日台灣高等法院第二審判決（九十四年度上字
第八六號），提起上訴，本院判決如下：
    主  文
上訴駁回。
第三審訴訟費用由上訴人負擔。
    理  由
本件上訴人主張：伊與被上訴人於民國九十一年十二月九日訂立
「宜蘭縣羅東鎮南門地下停車場委託民間經營管理契約」（下稱
系爭契約），約定被上訴人將上開停車場交由伊經營，契約期間
自九十二年一月一日起至九十四年十二月三十一日止，伊除應每
三個月繳交一期之權利金（租金）外，並交付萬通商業銀行宜蘭
分行發行，金額為新台幣（下同）二百二十八萬元之定期儲蓄存
款存單一紙（下稱系爭存單）予被上訴人作為履約保證金。嗣於
九十二年四、五月間，因嚴重急性呼吸道症候群（簡稱ＳＡＲＳ
）疫情肆虐，致該坐落於羅東博愛醫院及聖母醫院前之停車場營
收大幅下滑，難以繼續經營，伊經請求被上訴人降低權利金未果
，不堪嚴重虧損，乃獲被上訴人同意，於九十二年七月四日終止
系爭合約。伊既因ＳＡＲＳ疫情之不可歸責於己事由而終止系爭
契約，被上訴人原即應依約返還系爭存單，惟其非但拒不返還，
反而逕就系爭存單行使質權，於九十二年七月二十二日兌現入帳
。爰依系爭契約第七條、第十一條、第十二條約定及不當得利之
法律關係，求為命被上訴人再給付伊二百零三萬四千二百十三元
及自九十二年七月二十三日起加計法定遲延利息之判決（上訴人
原起訴請求被上訴人給付二百二十八萬元本息，其中二十四萬五
千七百八十七元本息部分，業經原審判決上訴人勝訴確定，不在
本院審理範圍。）。
被上訴人則以：ＳＡＲＳ疫情之影響，並未致兩造間所訂之系爭
契約發生給付不能、給付不完全情事，自無情事變更原則之適用
。上訴人據該疫情而請求提前終止契約，並非不可歸責於其本人
之事由，尚無適用該契約第七條、第十一條、第十二條約定之餘
地。伊依系爭契約第二十四條之約定，沒收被上訴人繳交之履約
保證金（充作損害賠償違約金），即無不合。且伊因上訴人終止
契約受有權利金短收之損害，其金額遠高於上訴人繳交之履約保
證金，亦無酌減違約金之理等語，資為抗辯。
原審斟酌全辯論意旨及證據調查之結果，以：兩造簽訂系爭被上
訴人將停車場委託上訴人經營管理之契約，期間自九十二年一月
一日起至九十四年十二月三十一日止共三年，上訴人已交付被上
訴人系爭存單作為履約保證金。九十二年四、五月間，因ＳＡＲ
Ｓ疫情影響，上訴人請求被上訴人降低權利金遭拒，乃依系爭契
約第二十四條之約定，向被上訴人申請終止系爭契約，經被上訴
人同意，於九十二年七月四日終止系爭契約。被上訴人旋與訴外
人永權實業有限公司（下稱永權公司）另訂將該停車場委託永權
公司經營管理之契約；嗣並就系爭存單行使質權，於九十二年七
月二十二日兌現入帳二百二十八萬元等情，有兩造不爭執之系爭
契約、系爭存單、上訴人申請函、被上訴人同意函可稽，堪認為
真實。揆諸系爭契約第十一條約定，係賦予被上訴人因都市計畫
變更或其他重大事故發生之事由而單方終止系爭契約之權利，本
非上訴人所得主張之請求權；第十二條第一項則係就停車場及其
附屬設備發生毀損滅失時，危險負擔分配之約定，與終止契約後
履約保證金返還事項無涉，則上訴人依該二條約定請求被上訴人
返還履約保證金，顯屬無據。至系爭契約第七條第二項固有「前
項履約保證金，於契約期限屆滿後或終止契約經甲方（即被上訴
人，下同）查明乙方（即上訴人，下同）無違約情事後無息發還
」之約定；惟依第二十四條約定「契約期間內乙方如要終止契約
時，應於一個月前知會甲方，經甲方同意後，方得終止契約。乙
方所繳交之履約保證金及已繳權利金不予發還」之旨，兩造既不
爭執上開不予發還履約保證金約定之性質為損害賠償總額預定性
違約金，且系爭契約業經終止，已如前述；而該條約定上訴人應
於一個月前通知及經被上訴人同意者，乃系爭契約終止之條件，
並非上訴人之免責約定，上訴人據以主張其無違約，即屬誤解；
該履約保證金不予發還之約定，係為防止上訴人任意提前終止契
約致被上訴人受有損害，始以履約保證金充作違約金，亦無違誠
信或衡平原則，自屬有效。系爭契約為委任與租賃之混合契約，
並非單純之委任契約，尚無民法第五百四十九條第一項所定得隨
時終止契約之適用，依同法第四百五十條第一項、第四百五十二
條之規定，即應於契約約定期間屆滿時方終止（消滅）。是以於
系爭契約已明定契約期限至九十四年十二月三十一日止之情形下
，上訴人若非依法律規定或契約約定，即不得任意終止。ＳＡＲ
Ｓ疫情雖影響民眾出入公共場所意願，然尚未造成系爭契約給付
不能或不完全給付之情事，殊難參照民法第四百三十五條第二項
規定，認為此屬不可歸責於上訴人之事由而不能達契約之目的，
據以終止系爭契約。被上訴人抗辯因上訴人終止系爭契約，其已
依契約第二十四條約定，沒收上訴人繳交之履約保證金二百二十
八萬元充為違約金，本非無理；但約定之違約金額過高者，法院
得減至相當之數額，民法第二百五十二條定有明文。系爭契約第
二十四條關於履約保證金不予發還約定之性質為損害賠償總額預
定性之違約金，即應依當事人實際上所受之損失為據，斟酌該違
約金約定是否過高。茲審酌上訴人依系爭契約約定，應按期（每
期三個月）給付之權利金為二百二十八萬元，於契約終止前，已
依約履行繳付；契約終止後，被上訴人與永權公司另訂契約，期
間為九十二年七月五日至九十五年七月四日，每期（一期三個月
）權利金為二百零七萬五千七百元，可見被上訴人前後二契約每
期權利金有二十萬四千三百元之差額，以九十二年七月五日至九
十四年十二月三十一日上訴人未履約期間二年五個月又二十七日
計算，被上訴人所受權利金之損失共二百零三萬四千二百十三元
，自以酌減前述違約金至二百零三萬四千二百十三元為適當。從
而，被上訴人沒收履約保證金充作違約金超過二百零三萬四千二
百十三元部分（即二十四萬五千七百八十七元），係屬無法律上
原因而受利益致上訴人受有損害，上訴人依不當得利之法律關係
，請求被上訴人返還二十四萬五千七百八十七元及自九十二年七
月二十三日（即被上訴人兌現系爭存單入帳翌日）起算之法定遲
延利息，於法有據，應予准許。逾此部分之請求，為無理由，應
予駁回。為原審心證之所由得，並說明被上訴人將停車場委託上
訴人經營管理所訂之系爭契約無違民法第二百四十七條之一規定
之定型化契約條款，亦無政府採購法之適用；ＳＡＲＳ疫情之影
響尚未達動搖系爭契約締約基礎之程度，難認有何情事變更；上
訴人據以主張其得終止系爭契約而無違約責任，均屬無由。至被
上訴人拒絕酌減權利金，乃其權利之行使，縱有違誠信原則，法
律效果僅其不得行使該權利而已，上訴人亦無從以之終止系爭契
約暨兩造其餘攻擊防禦方法無庸逐一論述之理由，因而就第一審
判決上訴人勝訴部分，分別為一部（即十三萬四千二百十三元部
分）廢棄，改判駁回其訴、一部（即二十四萬五千七百八十七元
部分）維持，駁回被上訴人之其餘附帶上訴；並駁回上訴人對其
敗訴部分之上訴，經核於法洵無違誤。查上訴人係依系爭契約第
二十四條約定，申請上訴人同意後，終止系爭契約。ＳＡＲＳ疫
情雖影響上訴人經營停車場營收，然未造成契約給付不能或不完
全給付而不能達契約目的之程度，上訴人因此終止系爭契約，不
能認為有不可歸責於其本人之事由，為原判決確定之事實，則上
訴人既未遵守系爭契約三年期限之約定，提前終止契約，即屬違
約。系爭契約第七條第二項約定「前項履約保證金，於契約期限
屆滿後或終止契約經甲方查明乙方無違約情事後無息發還」，又
係於上訴人無違約情事時始有其適用。原判決未適用該條項規定
，逕依契約第二十四條約定，為上訴人不利之判斷，並無不當。
上訴意旨，徒就原審取捨證據、認定事實及解釋契約之職權行使
，暨其他贅述之意見，指摘原判決為違背法令，聲明廢棄，非有
理由。
據上論結，本件上訴為無理由。依民事訴訟法第四百八十一條、
第四百四十九條第一項、第七十八條，判決如主文。
中    華    民    國  九十五  年    八    月  三十一  日
                      最高法院民事第四庭
                          審判長法官  蘇  茂  秋
                                法官  蘇  達  志
                                法官  陳  碧  玉
                                法官  王  仁  貴
                                法官  劉  靜  嫻
      本件正本證明與原本無異
                                      書  記  官
中    華    民    國  九十五  年    九    月   十三   日
                                                      Ｑ


司法院資訊處製作；財團法人民間司法改革基金會備份。
